【裁判字號】    92,易,368
【裁判日期】    920716
【裁判案由】    侵占
【裁判全文】
臺灣板橋地方法院刑事判決                          九十二年度易字第三六八號
    公  訴  人  臺灣板橋地方法院檢察署檢察官
    被      告  甲○○
右列被告因侵占案件，經檢察官提起公訴（九十年度偵字第一一七一一號），本院判
決如左：
    主  文
甲○○無罪。
    理  由
一、公訴意旨略以：被告甲○○自民國八十九年一月十八日起，為太豐昇運股份有限
    公司（下稱太豐公司，原名為太豐汽車實業股份有限公司，統一編號為0000
    0000號）之代表人。太豐公司自八十九年八月四日起至八十九年十二月二十
    八日止之期間，經丙○○○保險股份有限公司（下稱泰安保險公司，代表人為丁
    ○○）授權代辦汽車強制責任保險業務，並代向客戶收取保險費，雙方約定於收
    取保險費後每月與泰安保險公司結算一次。惟被告甲○○自八十九年九月間某日
    起至八十九年十二月二十八日止，其間收取被保險人楊清福等人繳付予泰安保險
    公司之汽車強制責任險保險費，共計新臺幣（下同）一百八十四萬零七百九十七
    元而持有泰安保險公司之保險費，竟意圖為自己不法之所有，予以侵占入己，供
    作清償太豐公司應付帳款之用，因而認被告甲○○涉犯刑法第三百三十五條第一
    項之侵占罪嫌云云。
二、按犯罪事實應依證據認定之，無證據不得推定其犯罪事實；又不能證明被告犯罪
    者，應諭知無罪之判決，刑事訟訴法第一百五十四條、第三百零一條第一項分別
    定有明文。次按刑事訴訟法上所謂定犯罪事實之證據，係指足以認定被告確有犯
    罪行為之積極證據而言，該項證據自須適合於被告犯罪事實之認定，始得作為斷
    罪之資料，而認定不利於被告之事實，須依積極證據，苟積極證據不足為不利於
    被告事實之認定時，即應為有利於被告之認定，更不必有何有利之證據；事實審
    法院對於證據之取捨，依法雖有自由判斷之權，然積極證據不足證明犯罪事實時
    ，被告之抗辯或反證縱屬虛偽，仍不能以此資為積極證據應予採信之理由；最高
    法院二十九年上字第三一０五號、三十年上字第四八二、八一六號分別著有判例
    可資參照。且刑事訴訟上證明之資料，無論其為直接證據或間接證據，均須達於
    通常一般之人均不致於有所懷疑，而得確信其為真實之程度，始得據為有罪之認
    定，若其關於被告是否犯罪之證明未能達此程度，而有合理性懷疑之存在，致使
    無從形成有罪之確信，根據「罪證有疑、利於被告」之證據法則，即不得遽為不
    利被告之認定，最高法院亦著有七十六年度台上字第四九八六號判例意旨可資參
    照。再者，告訴人之告訴，係以使被告受刑事訴追為目的，是其陳述是否與事實
    相符，仍應調查其他證據以資審認，有最高法院五十二年台上字第一三００號判
    例可資參酌。次按刑法上侵占罪之成立，以意圖為自己或第三人不法之所有，而
    擅自處分自己持有之他人所有物，即變異持有之意為不法所有之意，為其構成要
    件。
三、本件公訴人認為被告甲○○涉犯犯侵占罪嫌，無非係以「右揭事實，業據告訴人
    泰安保險公司指訴明確，復經證人即共同被告乙○○（另為不起訴處分）證稱屬
    實，且有上開期間汽車強制責任保險人繳款明細表與本票、悉遭退票之支票數紙
    附卷足查。又被告甲○○自八十九年一月十八日起，為太豐公司之董事長等情，
    有依職權調閱之太豐公司之公司登記資料數紙存卷可憑，被告甲○○自應為太豐
    公司負侵占罪責。」等情，為其主要論據。然訊據被告固坦承積欠告訴人泰安保
    險公司一百八十四萬零七百九十七元之保險費款項，惟堅決否認有何前揭侵占犯
    行，辯稱：我雖是太豐公司之負責人，但於八十九年五月一日與乙○○簽約，該
    公司由乙○○接手經營，公司業務、財務及行政事項均由乙○○處理，我沒有向
    客戶收取保險費，嗣於九十年三月間才再接手經營太豐公司，因為保險公司來催
    款，我才知道這件事。太豐公司只有一個帳戶，公司經營汽車代檢等業務所賺取
    款項及向客戶收取之保險費，均存入一個固定帳戶，然後由公司統籌運用，這是
    公司向來的處理方式，雖然乙○○經營期間，太豐公司所賺取款項欲清償給何債
    權人，乙○○有向我詢問，但我沒有任何侵占的意思等語。經查：
  (一)、證人乙○○係被告甲○○之子李世將之同學，曾投資四百萬元於太豐公司之第
      二條車輛代檢業務，太豐公司每檢驗一部車輛，可自四百五十元之代檢費抽取
      三百元之報酬，嗣因太豐公司經營不善，財務狀況拮据，證人乙○○惟恐太豐
      公司倘經營不善，將無法繼續取得車輛代檢之資格，其所投資之大筆金額將化
      為烏有，想要參與經營以挽救太豐公司，遂於八十九年五月一日與被告簽訂協
      議書，雙方約定太豐公司所有車輛代檢業務，授權由證人乙○○全權經營，為
      期五年，太豐公司之監理所匯款專戶之存摺及提款印鑑交由證人乙○○保管運
      用，另約定證人乙○○於簽約後一年內不領取應分得之盈收，太豐公司賺取金
      錢先用以經營車輛代檢業務正常運作之週轉資金，及墊付太豐公司之債務，太
      豐公司於一年後分三年期間按月平均推還該筆款項予證人乙○○等情，業據被
      告供明在卷，核與證人乙○○先後於檢察官訊問及本院審理時證述之情節相符
      （見九十年度偵字第一一七一一號偵查卷第九十四頁反面、第九十五頁正面，
      九十一年度偵字第一四五六號偵查卷第十六頁反面、第十七頁正面，本院九十
      二年三月三十一日、九十二年四月二十八日訊問筆錄審理、九十二年六月二十
      七日審判筆錄）。且有被告與證人乙○○於八十九年五月一日簽訂之協議書、
      合作經營契約書影本各一份附卷可參。是被告甲○○辯稱其雖為太豐公司負責
      人，然自八十九年五月一日起至九十年三月間止，太豐公司業務由乙○○全權
      經營等情，應非無據，足以採信。
  (二)、告訴人泰安保險公司指訴其於八十九年八月間，委託太豐公司代為招攬汽車強
      制保險業務，並代為收取保險費，但太豐公司收取後交付款項所簽發之支票未
      獲兌現，總計自八十九年八月起至九十年二月止之保險費共一百八十四萬零七
      百九十七萬元之保險費無法收回之情，固為被告供認不諱。惟太豐公司自八十
      九年五月一日起由證人乙○○經營，已如前述，故本件與告訴人接洽簽約及處
      理保險費業務者為證人乙○○，而非被告，為被告及證人乙○○證述明確，亦
      為告訴代理人戊○○到庭所自承（見本院九十二年二月十九日訊問筆錄）。因
      此，被告辯稱其未與告訴人公司簽訂代為招攬保險業務之契約，對於保險費之
      收取及處理情形並不知情，更無所謂侵占犯行等語，尚有所據，堪以採信。
  (三)、關於太豐公司向客戶收取之保險費，如何支付予告訴人泰安保險公司，另太豐
      公司所有之款項如何管理運用乙節，證人乙○○於本院審理時證稱：「我們收
      取客戶的保險費以後，如果是這個月收取的，就會在下個月再與保險公司對帳
      ，對帳以後再開支票，是開三至四個月到期的支票。」等語（見本院九十二年
      六月二十七日審判筆錄）、「（問：拿到客戶的錢是否用來清償太豐公司的債
      務？）錢進來以後都放在一起，然後統一分配。每一筆款項進來，都是統籌運
      用。（問：所以你們代收的錢並未細分是要支付種用途？）沒有劃分，十幾年
      來公司一直都是如此，這個月收的錢，扣掉經常的支出，再開三個月的支票。
      」等語（見本院九十二年四月二十八日訊問筆錄）、「（問：清償債務時有無
      問被告那些債權人優先清償？）我有問，大部分是被告告訴我的。：：：如果
      被告認定有欠對方錢，我就會酌情清償，我不認識這些債務人，是被告告訴我
      的。」等語（見本院九十二年三月三十一日訊問筆錄），證人乙○○上開證詞
      ，核與被告供述之情節相符，堪以採信。可見證人乙○○經營太豐公司期間，
      依循太豐公司十多年來的慣例，對於公司所有收入款項（包括汽車修配廠項、
      汽車代檢業務之收入及向客戶收取之保險費），皆存入公司帳戶，再統籌運用
      ，並未細分要支付何種用途。雖然證人乙○○將公司上開款項清償予債權人，
      事前均詢問被告，被告對於太豐公司未將保險費獨立入帳，亦清償予債權人之
      情，有所瞭解。然而太豐公司於此段期間之業務、財務及行政事項均由證人乙
      ○○處理，而太豐公司收取客戶保險費後存入公司帳戶，再統籌運用，乃太豐
      公司多年來之慣例，難認被告有為自己或他人不法所有之意圖，更無唆使證人
      乙○○侵占保險費之犯行。再者，太豐公司支付保險費予告訴人泰安保險公司
      ，並非以現金支付，而是開立三至四個月到期之支票，亦如前述，是太豐公司
      對於告訴人泰安保險公司只需負責兌現其開立之支票，至於太豐公司所收取之
      保險費，業已混入太豐公司帳戶內之款項，應得先予自由運用。故被告縱將所
      代收之保險費先予運用，依慣例既為告訴人公司所允許，則難認有何不法所有
      之意圖，更難認係易持有為所有之行為。從而太豐公司未將收取之保險費原封
      不動轉交予告訴人公司，就積欠款項而言，僅屬民事債務不履行，而與刑法上
      侵占之構成要件未合。
四、綜上所述，本件查與刑法上侵占罪之構成要件有間，此外復查無積極證據足以證
    明被告涉犯公訴意旨所指侵占犯行，既不能證明被告犯罪，自應諭知被告無罪之
    判決。
五、至於臺灣板橋地方法院檢察署以九十二年度偵字第一二０三號案件併辦部分認為
    ：被告甲○○於八十九年十一月初某日起至九十年一月間某日止，代收友聯產物
    保險股份有限公司（下稱友聯保險公司）之汽車強制責任險保險費，共計一百二
    十六萬四千二百十二元，亦意圖為自己不法之所有，予以侵占入己，供作清償太
    豐公司應付帳款之用，而交付無法兌現之同上述金額之支票三張保險公司，經保
    險公司提示不獲兌現，始知上情。因而認甲○○涉犯刑法第三百三十五條第一項
    之侵占罪嫌等語。因被告所涉本件犯行業經判處無罪，尚難認有裁判上一罪之關
    係，本院自無從併辦，應由臺灣板橋地方法院檢察署檢察官另行處理。
據上論斷，應依刑事訴訟法第三百零一條第一項，判決如主文。
本案經檢察官楊雅清到庭執行職務。
中      華      民      國    九十二      年      七      月    十六    日
                                  臺灣板橋地方法院刑事第三庭
                                      法  官  侯  志  融
右為正本，係照原本作成，證明與原本無異。
如不服本判決，應於送達後十日內，向本院提出上訴狀。
                                      書記官  吳  進  安
中      華      民      國    九十二      年      七      月    十六    日


司法院資訊處製作；財團法人民間司法改革基金會備份。
